【裁判字號】    98,訴,2333
【裁判日期】    981119
【裁判案由】    偽造有價證券
【裁判全文】
臺灣臺中地方法院刑事判決              98年度訴字第2333號
公  訴  人  臺灣臺中地方法院檢察署檢察官
被      告  乙○○
選任辯護人  李淑女律師
上列被告因偽造有價證券案件，經檢察官提起公訴（98年度偵緝
字第616號），被告於準備程序中就被訴事實為有罪之陳述，受
命法官於聽取當事人之意見後，經本院合議庭裁定由受命法官獨
任進行簡式審判程序，判決如下：
    主    文
乙○○犯行使變造私文書罪，累犯，處有期徒刑肆月，如易科罰
金，以新臺幣壹仟元折算壹日。偽造之「丙○○」印章壹枚及如
附表編號1至編號3備註欄所示之偽造「丙○○」印文各壹枚（共
枚）均沒收。
    犯罪事實及理由
一、本案犯罪事實：
（一）乙○○前於民國89年間因犯詐欺、侵占、違反公司法等案
      件，經法院分別判處有期徒刑1年2月、6月、5月，合併定
      其應執行有期徒刑1年10月確定在案，嗣於96年6月13日縮
      刑期滿執行完畢。
（二）乙○○為址設臺中市○○路○段955號23樓之1之「艾迪爾
      整合行銷創意工作坊」之負責人，而於97年1月29日，與
      「顏新發餅舖」負責人丙○○簽訂合夥經營契約，為擔保
      合夥事業之履行，乙○○並於同日簽發面額為新臺幣（下
      同）60萬元之本票1紙予丙○○收受，丙○○亦同時簽發
      如附表所示支票3紙（下稱系爭3紙支票）予乙○○收執，
      丙○○並在系爭支票正面發票人欄上方均註記「禁止背書
      轉讓」等字樣，雙方並約定上開票據僅供擔保之用不得背
      書轉讓及提示兌現。詎乙○○嗣因積欠甲○○款項，為圖
      以系爭3紙支票清償欠款以應急，竟未經丙○○同意或授
      權，先基於偽造印章之犯意，於不詳時間、地點，以不詳
      方式，偽刻「丙○○」之印章1枚後，再基於變造私文書
      之接續犯意，於97年1月29日至同年2月上旬間某日，在臺
      中縣豐原市某處，將系爭3紙支票正面發票人欄上方所註
      記之「禁止背書轉讓」字樣均槓掉塗銷，並將上開偽刻之
      「丙○○」印章分別蓋用在各該槓掉塗銷處下方，而分別
      偽造「丙○○」印文各1枚於各該支票上，偽以表示係發
      票人丙○○本人將屬於私文書性質之「禁止背書轉讓」記
      載予以塗銷，而變造系爭3紙支票上關於票據權利移轉限
      制之文義，乙○○並進而在系爭3紙支票背面背書後，旋
      於同日將系爭3紙支票交付予甲○○收執而提出行使，用
      以向甲○○清償欠款。嗣經甲○○將如附表編號1所示支
      票向付款人提示，因前揭塗銷處未經發票人丙○○以原留
      印鑑簽章證明而未獲兌現，乃為丙○○查知上情。
二、本案證據名稱：
（一）被告乙○○於本院準備程序及審理時所為認罪之陳述。
（二）告訴人丙○○於偵訊及本院審理時之指述。
（三）被害人甲○○於偵訊時之證述。
（四）合夥經營契約書1份、臺灣票據交換所臺中市分所退票理
      由單影本1紙、營利事業登記基本資料查詢1紙。
（五）扣案如附表所示之系爭3紙支票及其正反面影本。
三、論罪科刑部分：
（一）按支票固為有價證券，惟票據法第125條已明定支票應記
      載之事項，苟依該條之規定記載完成，支票即屬有效，而
      票據得否背書轉讓，僅係發票人對執票人行使票據上權利
      之方式之限制而已，並非支票必要記載之事項，有無註記
      得否背書轉讓一事，於支票之內容即其表彰之實體上權利
      並無影響，故「背書」或「禁止背書轉讓」之記載之加記
      或塗銷，係發票完成後之另一行為，對於已完成之票據所
      表彰之權利不生影響，換言之，該已合法完成之票據之金
      額、日期、付款地等等均不因該等事項之加記或塗銷而改
      變，致票據上所表彰之權利受影響，故「禁止背書轉讓」
      之記載，在票據法上係表示在該記載之人為此記載後，其
      後手不得再將該票據以背書轉讓他人，乃限制執票人之票
      據權利移轉，並便於釐清票據責任，若將支票正面所記載
      「禁止背書轉讓」予以塗銷，則表示解除該項限制，自係
      法律規定之私文書，其為私文書之性質與「背書」相同，
      故支票上禁止背書轉讓之記載應屬私文書，而將支票正面
      記載「禁止背書轉讓」予以塗銷，究與刑法第201條之第1
      項之變造有價證券罪之構成要件有別；是被告乙○○既係
      將系爭3紙支票正面發票人欄上方所註記之「禁止背書轉
      讓」字樣槓掉塗銷後，並將上開偽刻之「丙○○」印章分
      別蓋用槓掉塗銷處下方，分別偽造「丙○○」印文各一枚
      ，偽以表示係發票人丙○○本人將屬於私文書性質之「禁
      止背書轉讓」記載予以塗銷，並進而提出向證人甲○○行
      使，核其所為，係犯刑法第216條、第210條之行使變造私
      文書罪。公訴意旨認為被告係犯刑法第201條第1項之變造
      有價證券罪，容有未洽，本院業於準備程序時諭知變更起
      訴法條，俾利檢察官、被告及選任辯護人論告、答辯及辯
      護，且其起訴之基本事實同一，本院自應予審理，合先敘
      明。
（二）被告雖先後於系爭3紙支票正面蓋用偽刻之「丙○○」印
      章而偽造印文及變造私文書，惟其係基於同一犯意接續多
      次行為，時間緊接，方法相同，且侵害同一法益，應為接
      續犯，屬單純一罪。又被告偽刻「丙○○」印章之行為，
      以及將該偽造之印章蓋用在系爭3紙支票正面槓掉塗銷「
      禁止背書轉讓」處下方，而偽造印文之行為，均為變造私
      文書行為之階段行為；被告於變造私文書後，一次提出行
      使，其變造私文書之低度行為，應為行使之高度行為所吸
      收，均不另論罪，而僅論以行使變造私文書罪即為已足。
（三）查被告前於89年間因犯詐欺、侵占、違反公司法等案件，
      經法院分別判處有期徒刑1年2月、6月、5月，合併定其應
      執行有期徒刑1年10月確定在案，嗣於96年6月13日縮刑期
      滿執行完畢，有臺灣臺中地方法院檢察署刑案資料查註紀
      錄表及臺灣高等法院被告前案紀錄表在卷可稽，被告於受
      有期徒刑之執行完畢後，五年以內故意再犯本件有期徒刑
      以上之罪，為累犯，應依刑法第47條第1項之規定，依法
      加重其刑。
（四）爰審酌被告罔顧與告訴人丙○○之合夥契約約定，擅自偽
      刻告訴人名義之印章後，又在系爭3紙支票正面為上開偽
      造印文及變造私文書之行為，並進而向被害人甲○○提出
      行使，導致被害人甲○○有債務不獲清償之疑慮，復導致
      告訴人丙○○有受到他人追償票據責任之風險，而陷於財
      產上權利義務關係不確定之不安定狀態，被告之行為殊屬
      不該，惟被告於本院準備程序及審理時，業已坦承犯行，
      並先後與告訴人丙○○、被害人甲○○分別成立調解，有
      本院98年度司中調字第1172號、98年度司中調字第1347號
      調解程序筆錄在卷可按，又其犯罪手段尚稱平和，暨其智
      識程度、生活狀況等一切情狀，量處如主文所示之刑，並
      諭知易科罰金之折算標準，以示懲儆。
（五）被告偽刻之「丙○○」印章一枚，雖未經扣案，且被告自
      稱業已銷毀，然尚無證據證明確已滅失，故仍應與如附表
      編號1至編號3備註欄所示之偽造「丙○○」印文各一枚（
      共三枚），均依刑法第219條之規定宣告沒收之。至於告
      訴人丙○○於本院審理時，表示希望得以取回如附表所示
      之系爭3紙支票，以免日後在外流通滋生困擾等語，惟因
      系爭3紙支票為本案重要證據，復待日後由檢察官執行偽
      造印文之沒收事宜，故尚不宜於本院審理終結時，逕行發
      還告訴人丙○○受領，尚祈執行檢察官於本案執行時，惠
      予處理，併此記明。
四、應適用之法條：
    刑事訴訟法第273條之1第1項、第299條第1項前段、第300條
    、第310條之2、第454條第1項，刑法第216條、第210條、第
    47條第1項、第41條第1項前段、第219條。
中    華    民    國    98    年    11    月    19    日
                    刑事第十三庭  法  官  廖慧如
以上正本證明與原本無異
如不服本判決應於收受判決後10日內向本院提出上訴書狀，並應
敘述具體理由；其未敘述上訴理由者，應於上訴期間屆滿後20日
內向本院補提理由書（均須按他造當事人之人數附繕本）「切勿
逕送上級法院」。
                                  書記官  譚系媛
中    華    民    國    98    年    11    月    19    日
附錄本案論罪科刑法條全文：
中華民國刑法第210條
偽造、變造私文書，足以生損害於公眾或他人者，處5年以下有
期徒刑。
中華民國刑法第216條
行使第210條至第215條之文書者，依偽造、變造文書或登載不實
事項或使登載不實事項之規定處斷。
附表
┌──┬───┬─────┬───┬─────┬───┬───┬────────────────┐
│編號│發票人│票  號    │付款人│  金額    │受款人│發票日│    備                    註    │
├──┼───┼─────┼───┼─────┼───┼───┼────────────────┤
│ 1  │丙○○│IV0000000 │臺中市│新臺幣（  │艾迪爾│民國（│支票正面發票人欄上方由發票人顏景│
│    │      │          │第二信│下同）    │整合行│下同）│修註記之「禁止背書轉讓」文字，為│
│    │      │          │用合作│200,000元 │銷創意│97年4 │被告乙○○未經丙○○同意或授權而│
│    │      │          │社中興│          │工作坊│月30日│擅自槓掉塗銷，並在塗銷處蓋用偽刻│
│    │      │          │分社  │          │      │      │之「丙○○」印文壹枚。          │
├──┼───┼─────┼───┼─────┼───┼───┼────────────────┤
│ 2  │丙○○│IV0000000 │同上  │200,000元 │同上  │97年5 │支票正面發票人欄上方由發票人顏景│
│    │      │          │      │          │      │月31日│修註記之「禁止背書轉讓」文字，為│
│    │      │          │      │          │      │      │被告乙○○未經丙○○同意或授權而│
│    │      │          │      │          │      │      │擅自槓掉塗銷，並在塗銷處蓋用偽刻│
│    │      │          │      │          │      │      │之「丙○○」印文壹枚。          │
├──┼───┼─────┼───┼─────┼───┼───┼────────────────┤
│ 3  │丙○○│IV0000000 │同上  │200,000元 │同上  │97年6 │支票正面發票人欄上方由發票人顏景│
│    │      │          │      │          │      │月30日│修註記之「禁止背書轉讓」文字，為│
│    │      │          │      │          │      │      │被告乙○○未經丙○○同意或授權而│
│    │      │          │      │          │      │      │擅自槓掉塗銷，並在塗銷處蓋用偽刻│
│    │      │          │      │          │      │      │之「丙○○」印文壹枚。          │
└──┴───┴─────┴───┴─────┴───┴───┴────────────────┘
（以下空白）


司法院資訊處製作；財團法人民間司法改革基金會備份。
